臺灣高等法院民事判決
110年度重上字第128號
上  訴  人  陳韻如  
訴訟代理人  周德壎律師
複  代理人  陳鵬宇律師
被  上訴人  陳天厚  
            林家慶  
兼上一人之
訴訟代理人  林威男  
上列當事人間請求履行買賣契約等事件，上訴人對於中華民國10
9年12月4日臺灣士林地方法院108年度重訴字第472號第一審判決
提起上訴，本院於110年10月26日言詞辯論終結，判決如下：
    主      文
一、上訴駁回。
二、第二審訴訟費用由上訴人負擔。　　 
    事實及理由
一、上訴人起訴主張：
　　臺北市○○區○○段○○段00地號土地（下稱系爭46地號土地）及
    同段175-4地號土地（下稱系爭175-4地號土地，與系爭46地
    號土地合稱系爭土地），原係伊與被上訴人陳天厚合資之財
    產，雙方並約定由伊佔45%，陳天厚則佔55%。嗣伊與陳天厚
    於民國94年8月11日簽訂土地買賣契約書（下稱系爭買賣契
    約書），約定陳天厚將登記在其名下之系爭175-4地號土地
    ，及登記在伊名下之系爭46地號土地其中238.7平方公尺，
    以合計新臺幣（下同）700萬元出售於伊，伊已於同日付清
    買賣價金，詎陳天厚未將系爭175-4地號土地所有權移轉予
    伊，且為規避其給付義務，於95年3月29日與被上訴人林家
    慶及林威男就系爭175-4地號土地通謀虛偽簽訂買賣契約，
    並於95年4月11日將系爭175-4地號土地移轉登記予林家慶及
    林威男所有，惟此買賣及所有權移轉之行為，均屬通謀虛偽
    意思表示而無效。又若陳天厚與林家慶及林威男間就系爭17
    5-4地號土地之買賣及所有權移轉行為並非無效，陳天厚亦
    因可歸責於己之事由致其給付不能，而應對伊負系爭175-4
    地號土地按起訴時市價2,854萬8,000元計算之損害賠償責任
    。伊爰先位依民事訴訟法第247條第1項本文及民法第87條第
    1項本文規定，請求確認上開陳天厚與林家慶及林威男就系
    爭175-4地號土地之買賣及所有權移轉行為均不存在，並依
    民法第242條本文及第113條規定，代位陳天厚請求林家慶及
    林威男塗銷上開系爭175-4地號土地之所有權移轉登記，並
    依民法第348條第1項規定及系爭買賣契約書第2條約定，請
    求陳天厚將系爭175-4地號土地移轉登記予伊；另備位依民
    法第226條第1項規定，請求陳天厚賠償伊所受之損害2,854
    萬8,000元等語。因而於原審聲明：㈠先位聲明：⒈確認陳天
    厚與林家慶、林威男就系爭175-4地號土地於95年3月29日所
    為買賣之債權行為及於95年4月11日所為所有權移轉登記之
    物權行為均不存在。⒉林家慶及林威男應將系爭175-4地號土
    地於95年4月11日以買賣為原因之所有權移轉登記塗銷。⒊陳
    天厚應將系爭175-4地號土地所有權移轉登記予上訴人。⒋願
    供擔保請准宣告假執行。㈡備位聲明：⒈陳天厚應給付上訴人
    2,854萬8,000元，及自起訴狀繕本送達翌日起至清償日止按
    週年利率5%計算之利息。⒉願供擔保請准宣告假執行【原審
    判決上訴人全部敗訴，上訴人不服，提起上訴】。並於本院
    上訴聲明：原判決廢棄。前項廢棄部分：㈠先位聲明：⒈確
    認陳天厚與林家慶、林威男就系爭175-4地號土地於95年3月
    29日所為買賣之債權行為及於95年4月11日所為所有權移轉
    登記之物權行為均不存在。⒉林家慶及林威男應將系爭175-4
    地號土地於95年4月11日以買賣為原因之所有權移轉登記塗
    銷。⒊陳天厚應將系爭175-4地號土地所有權移轉登記予上訴
    人。⒋願供擔保請准宣告假執行。㈡備位聲明：⒈陳天厚應給
    付上訴人2,854萬8,000元，及自起訴狀繕本送達翌日起至清
    償日止按週年利率5%計算之利息。⒉願供擔保請准宣告假執
    行。
二、被上訴人則以：
  ㈠陳天厚辯稱：
　　系爭土地原係上訴人與訴外人陳進棋合資購得，上訴人佔45
    %，陳進棋則佔55%，系爭46地號土地原登記在上訴人名下，
    系爭175-4地號土地則登記在陳進棋所指定其妹陳碧菊名下
    。嗣陳進棋因其經營之田明建設公司積欠伊2,000萬元債務
    無力清償，遂於88年1月20日將其與上訴人合資取得之系爭
    土地權利55%，以每坪30萬元、總價3,264萬元之價格出售予
    伊抵債，由伊取得陳進棋讓與之系爭土地權利55%，陳進棋
    因而將系爭175-4地號土地移轉登記予伊，系爭46地號土地
    則仍登記在上訴人名下，而系爭土地之所有權狀2張則均由
    陳進棋交予伊保管。嗣因上訴人謊報系爭46地號土地之所有
    權狀遺失而向地政機關申請補發，並持向聯邦商業銀行股份
    有限公司（下稱聯邦銀行）設定抵押權貸款3,600萬元，伊
    因而對上訴人提起偽造文書及背信等刑事告訴。雙方嗣經訴
    外人林發協調，而於94年8月11日簽訂系爭買賣契約書，由
    上訴人以700萬元向伊購買系爭46地號土地其中應歸屬於伊
    之238.7平方公尺，伊則將系爭46地號土地所有權狀交予上
    訴人，而雙方因解決系爭46地號土地之爭議，伊即撤回上揭
    刑事告訴。即系爭買賣契約書之買賣標的物僅系爭46地號土
    地其中應歸屬於伊之238.7平方公尺，不包括已由伊取得全
    部之系爭175-4地號土地。上訴人自無從對伊請求移轉系爭1
    75-4地號土地之所有權或請求給付不能之損害賠償。至伊於
    95年3月29日將系爭175-4地號土地出售林家慶及林威男，並
    於95年4月11日辦畢所有權移轉登記，此係伊對私有財產之
    合法處分，並無通謀虛偽意思表示之情事，上訴人無權請求
    塗銷上開所有權之移轉登記等語，資為抗辯，並於本院答辯
    聲明：㈠上訴駁回。㈡若受不利判決，願供擔保請准免於假執
    行。
　㈡林家慶、林威男辯稱：
　　伊等由父親林發於95年3月29日代向陳天厚購買系爭175-4地
    號土地，並於95年4月11日辦理所有權移轉登記，係屬合法
    有效之買賣及所有權移轉行為，此與上訴人與陳天厚簽署系
    爭買賣契約書已相距半年以上，若有通謀虛偽意思表示之情
    ，無須等待如此之久，上訴人主張此係通謀虛偽意思表示，
    與事實不符等語，資為抗辯，並於本院答辯聲明：㈠上訴駁
    回。㈡若受不利判決，願供擔保請准免於假執行。
三、本件經整理並與兩造協議簡化爭點後，確認兩造不爭執事項
    如下（見本院卷第224至226、298至299頁）：　　
  ㈠系爭46地號土地（面積533平方公尺）、系爭175-4地號土地
    （面積121平方公尺），原為上訴人（由上訴人之父陳兩傳
    代理）與陳進棋合資購得，雙方約定由上訴人佔其中45%權
    利、陳進棋佔其餘55%權利（當時由上訴人登記為系爭46地
    號土地之所有權人，系爭175-4地號土地則由陳進棋登記在
    其妹陳碧菊名下）（見原審卷第170、214、199至200頁）。
  ㈡陳進棋於88年1月間，將其上開就系爭土地之55%權利讓與陳
    天厚抵償債務，並將原由其保管之系爭土地所有權狀均交由
    陳天厚保管，而由上訴人與陳天厚就系爭土地各佔45%及55%
    權利，所有權登記部分，上訴人仍登記為系爭46地號土地之
    所有權人，系爭175-4地號土地則由陳碧菊移轉登記至陳天
    厚名下，系爭土地之所有權狀仍均由陳天厚持有（見原審卷
    第197至207頁、第212頁背面）。
  ㈢上訴人於91年1月30日因以系爭46地號土地為聯邦銀行設定抵
    押權而貸款3,600萬元（見原審卷第139至140頁），陳天厚
    於92年4月15日對上訴人及其父陳兩傳寄發存證信函，請求
    解決系爭46地號土地遭上訴人設定抵押權貸款之事（見原審
    卷第209至210頁）；陳天厚繼於93年12月8日對上訴人及陳
    兩傳提起偽造文書及背信等刑事告訴（見原審卷第211至215
    、219至220頁）。
  ㈣嗣上訴人由陳兩傳代理，於94年8月11日與陳天厚簽訂系爭買
    賣契約書（見原審卷第32、149、169頁，其中第2條約定之2
    38.7平方公尺之計算式，則詳參第32頁右上角之計算式），
    陳天厚當日並因而收受由上訴人簽發金額各為144萬4,921元
    、200萬元、300萬元之支票作為買賣價金（原審卷第120、1
    50頁，此3張支票係雙方計算扣抵後之應支付總額，詳見原
    審卷第135頁陳天厚所述計算方式）。
  ㈤承上系爭買賣契約書之簽訂，陳天厚因此撤回上開對上訴人
    父女之刑事告訴，並將其原持有之系爭46地號土地所有權狀
    交與陳兩傳（見原審卷第218頁），臺灣臺北地方檢察署檢
    察官則於94年9月27日以該署94年度偵字第11462號對上訴人
    及陳兩傳為不起訴處分（見原審卷第219至220頁）。且上訴
    人於上開㈣所簽發之3張支票，嗣均經提示兌現（見原審卷第
    152至153、217頁）。
  ㈥其後，陳天厚於95年4月11日以買賣為由，將系爭175-4地號
    土地移轉登記為林家慶、林威男（2人均為林發之子）所有
    ，應有部分各1/2（見原審卷第30、240至244頁）。
  ㈦系爭175-4地號土地於本件上訴人起訴時之交易價格為2854萬
    8,000元（見原審卷第62至88頁）。
  ㈧就本院所查之系爭46、175-4地號土地之歷年公告現值及公告
    地價表（見本院卷第113至116頁），兩造均不爭執。
  ㈨本件卷內文書資料之形式及實質真正，兩造均不爭執。
四、本院之判斷：
　　上訴人主張其與陳天厚所簽署之系爭買賣契約書，買賣標的
    物除系爭46地號土地其中238.7平方公尺外，尚包括系爭175
    -4地號土地；而陳天厚與林家慶及林威男就系爭175-4地號
    土地於95年3月29日之買賣及於95年4月11日之所有權移轉行
    為，均屬通謀虛偽意思表示而無效，林家慶及林威男應將上
    開所有權移轉登記塗銷，陳天厚應將該筆土地所有權移轉登
    記予上訴人；又縱上開陳天厚與林家慶及林威男間就系爭17
    5-4地號土地之買賣及所有權移轉登記行為並非無效，陳天
    厚亦因可歸責於己事由致給付不能，應對其負債務不履行之
    損害賠償責任等情，為被上訴人所否認，並以前詞置辯。是
    本件應審究之兩造主要爭點即為：㈠上訴人主張系爭契約書
    之買賣標的物，係包括當時登記在陳天厚名下之系爭175-4
    地號土地，有無理由？㈡承上，上訴人先位主張確認上開不
    爭執事項㈥之買賣及所有權移轉登記行為均不存在，並訴請
    林家慶及林威男塗銷該所有權移轉登記，有無理由？㈢承上
    ，上訴人先位請求陳天厚將系爭175-4地號土地移轉登記予
    上訴人、備位請求陳天厚就系爭175-4地號土地賠償債務不
    履行之損害，有無理由？經查：
　㈠系爭契約書之買賣標的物，尚無從認定包括當時登記在陳天
    厚名下之系爭175-4地號土地：
　⒈查系爭土地原為上訴人（由上訴人之父陳兩傳代理）與陳進
    棋合資購得，雙方約定上訴人佔其中45%之權利、陳進棋則
    佔其餘55%之權利，並由上訴人登記為系爭46地號土地之所
    有權人，系爭175-4地號土地則登記在陳進棋之妹妹陳碧菊
    名下；嗣陳進棋於88年1月20日與陳天厚簽訂協議書，將其
    就系爭土地之55%權利，作價讓與陳天厚以抵償債務，並將
    其原保管之系爭土地所有權狀，均交由陳天厚保管，由陳天
    厚與上訴人就系爭土地各佔55%及45%權利，陳天厚與陳進棋
    及陳兩傳並於88年1月22日簽訂協議書確認此情（見原審卷
    第203至204頁；此協議書由陳進棋之姊姊陳碧嬌見證，亦據
    證人陳碧嬌證述屬實，見本院卷第198頁），而系爭46地號
    土地仍由上訴人登記為所有權人，系爭175-4地號土地則由
    陳碧菊於88年2月25日辦畢所有權移轉登記予陳天厚，至於
    系爭土地之所有權狀（包括登記為上訴人所有之系爭46地號
    土地及登記為陳天厚所有之系爭175-4地號土地）則仍均由
    陳天厚持有保管等情，有系爭土地登記謄本及異動索引、上
    開88年1月20日協議書及當時系爭土地之所有權狀影本、88
    年1月22日協議書、土地買賣所有權移轉契約書及已登記為
    陳天厚所有之系爭175-4地號土地所有權狀及登記謄本（見
    原審卷第28、30、183、197、199、200、203至207頁），且
    為兩造所不爭執（見不爭執事項㈠㈡），均堪認屬實。
　⒉而上訴人與陳天厚之所以於94年8月11日簽訂系爭買賣契約書
    ，係起因於上訴人向地政機關以遺失為由申請補發系爭46地
    號土地所有權狀，而於91年1月30日以該筆土地為聯邦銀行
    設定抵押權而貸款3,600萬元，惟系爭46地號土地所有權狀
    係在陳天厚持有保管中並未遺失，且上訴人僅佔該土地權利
    45%，故陳天厚於92年4月15日對上訴人及其父陳兩傳寄發存
    證信函，請求解決系爭46地號土地遭上訴人設定抵押權貸款
    之事未果，遂於93年12月8日對上訴人及陳兩傳提起偽造文
    書及背信等刑事告訴，嗣雙方簽訂系爭買賣契約書，陳天厚
    於收訖系爭買賣契約書之價金，撤回上開刑事告訴，並將其
    持有之系爭46地號土地所有權狀交與代理上訴人之陳兩傳收
    受，嗣臺灣臺北地方檢察署檢察官嗣於94年9月27日以該署9
    4年度偵字第11462號對上訴人及陳兩傳為不起訴處分等情，
    有系爭46地號土地異動索引、前開92年4月15日存證信函及
    掛號郵件收件回執、刑事告訴狀、系爭46地號土地所有權狀
    及前開檢察官不起訴處分書可憑（見原審卷第118、209至21
    2、218至220頁），上情復為兩造所不爭執（見不爭執事項㈢
    ㈤），證人陳兩傳於原審尚證述：給付700萬元，陳天厚當然
    要撤回告訴等語（見原審卷第170至171頁）。則陳天厚抗辯
    ，簽訂系爭買賣契約書係為解決上訴人擅自以雙方合資之系
    爭46地號土地設定抵押權貸款所生民刑事紛爭，已非無據。
　⒊又上訴人與陳天厚簽訂之系爭買賣契約書，其第1條約定：「
    原雙方合夥購買系爭土地2筆，面積共654平方公尺，其中買
    方（即上訴人）佔45%，賣方（即陳天厚）佔55%。」第2條
    約定：「賣方就前開土地『已取得』175-4地號，面積121平方
    公尺，『另』買方名下之46地號，面積533平方公尺中應再移
    轉於賣方238.7平方公尺（下稱系爭46地號其中238.7平方公
    尺），賣方同意以700萬元整出售於買方。」而此「系爭46
    地號其中238.7平方公尺」之由來，則見諸系爭買賣契約書
    左上角所記載「65455%＝359.7－121＝238.7㎡」之計算式等情
    ，除有卷附系爭買賣契約書可參外（見原審卷第32頁），並
    為兩造所不爭執（見不爭執事項㈣）。可知，上訴人與陳天
    厚就渠等合資之系爭土地，於簽訂系爭買賣契約書時，已於
    第2條前段明白記載當時登記在陳天厚名下之系爭175-4地號
    土地於斯時即由陳天厚取得全部所有權，至陳天厚所出售之
    土地，則係以系爭土地合計面積654平方公尺（計算式：121
    ＋533＝654），先計算陳天厚就系爭土地55%權利可分得之面
    積為359.7平方公尺，再扣除其已取得之系爭175-4地號土地
    （121平方公尺），得出陳天厚於系爭46地號土地所占面積
    為238.7平方公尺，而以此作為出售予上訴人之標的物，上
    訴人並因購得此系爭46地號土地238.7平方公尺，而取得系
    爭46地號土地全部所有權。
　⒋又上訴人與陳天厚簽訂系爭買賣契約書，係雙方就合資之系
    爭土地，確認陳天厚及上訴人各自取得名下之系爭175-4地
    號土地及系爭46地號土地，業如前述，倘上訴人主張系爭買
    賣契約書第2條之買賣標的物，包括系爭175-4地號土地及系
    爭46地號其中238.7平方公尺，衡情陳天厚除應辦理系爭175
    -4地號土地之所有權移轉登記外，尚應將其所持有之系爭土
    地所有權狀全部均交予上訴人或其代理人陳兩傳，方符事理
    。然實際上，上訴人已支付系爭買賣契約書全部價金，惟陳
    天厚則僅將系爭46地號土地之所有權狀交與陳兩傳，至系爭
    175-4地號土地，陳天厚既未交付所有權狀（系爭175-4地號
    土地所有權狀，則於陳天厚95年4月11日以買賣為原因辦理
    所有權移轉登記予林家慶及林威男時繳回註銷，有臺北市松
    山地政事務所109年8月13日北市松地籍字第1097014022號函
    所附系爭175-4地號土地之所有權移轉登記資料可憑，見原
    審卷第240至244頁），亦未辦理所有權移轉登記予上訴人，
    但此項權利甚為單純，上訴人卻歷經多年未曾請求，迄提起
    本件訴訟時已歷時近14年之久（且系爭買賣契約書之見證人
    林發亦已死亡），僅推稱未查云云（見原審卷第170頁），
    顯然悖於不動產交易常情。則陳天厚抗辯，其僅出售系爭46
    地號其中238.7平方公尺，不包括系爭175-4地號土地，是其
    僅交付系爭46地號土地所有權狀為已足，應屬可採。
　⒌上訴人雖援引系爭買賣契約書第3條：「就前開土地過戶所生
    之增值稅及全部費用由買方負擔。」之約定，而主張如買賣
    標的物僅系爭46地號其中238.7平方公尺，則因該筆土地並
    無移轉登記之問題，自無此所稱過戶時之增值稅及費用可言
    ，是系爭買賣契約書之買賣標的物自非僅系爭46地號其中23
    8.7平方公尺，而包括系爭175-4地號土地云云。惟查：
　⑴按解釋意思表示，應探求當事人之真意，不得拘泥於所用之
    辭句，民法第98條定有明文。而所謂探求當事人之真意，如
    兩造就其真意有爭執時，應從該意思表示所根基之原因事實
    、經濟目的、一般社會之理性客觀認知、經驗法則及當事人
    所欲使該意思表示發生之法律效果而為探求，並將誠信原則
    涵攝在內，藉以檢視其解釋結果對兩造之權利義務是否符合
    公平正義（最高法院96年度台上字第2896號裁判要旨參照）
    。而系爭買賣契約書第2條：「賣方就前開土地已取得175-4
    地號，面積121平方公尺，另買方名下之46地號，面積533平
    方公尺中應再移轉於賣方238.7平方公尺，賣方同意以新臺
    幣柒佰萬元整出售於買方。」之約定，係記載雙方就合資之
    系爭土地，先確認陳天厚已取得系爭175-4地號土地全部面
    積121平方公尺，至於上訴人名下之系爭46地號土地則以陳
    天厚出售其55%權利即面積238.7平方公尺予上訴人之方式，
    全部歸由上訴人取得，故自文義上觀之，並無當然可解釋為
    上訴人與陳天厚間之買賣標的物，除系爭46地號其中238.7
    平方公尺外，尚包括系爭175-4地號土地至明。
　⑵又陳進棋於88年1月20日將其就系爭土地合資關係之55%權利
    作價讓與陳天厚抵債時，除抵償陳天厚之借款債權2,000萬
    元，及約定由陳天厚支付須辦理移轉登記之系爭175-4地號
    土地之增值稅外，尚約定系爭46地號土地若就應有部分55%
    辦理移轉登記所可能產生之增值稅亦由陳天厚承擔；而陳天
    厚與陳進棋及陳兩傳於88年1月22日簽訂之協議書，亦約定
    「日後如因買賣移轉或其他法律關係所生之各項費用及稅金
    （例增值稅）亦均依乙（陳天厚）、丙（陳兩傳）＝55%：45
    %之比例負擔之」及「甲方（陳進棋）就前開土地抵償所應
    負擔之增值稅已與乙方結清完畢，日後前開土地因移轉所生
    之增值稅，概與甲方無涉」等約款，有前揭協議書可憑（見
    原審卷第197、201、203頁）。可知，陳天厚於取得陳進棋
    就系爭土地合資關係之55%權利時，固因系爭46地號土地當
    時係登記在上訴人名下，而毋庸辦理移轉登記，但該筆土地
    日後「因買賣移轉或其他法律關係」，將產生之「各項費用
    及稅金（例增值稅）」，已在陳進棋、陳天厚及陳兩傳之預
    料中，因而約定由陳天厚承擔原應由陳進棋負擔之系爭46地
    號土地日後可能產生之各項費用及增值稅等稅金之55%，陳
    進棋則免除此部分負擔。
　⑶陳天厚在取得陳進棋就系爭土地合資關係之55%權利時，既與
    陳進棋及陳兩傳於88年1月22日簽訂之協議書中約定其應負
    擔系爭46地號土地日後「因買賣移轉或其他法律關係」將產
    生之「各項費用及稅金（例增值稅）之55%」，是陳天厚與
    上訴人簽訂系爭買賣契約書時，即使買賣標的物僅「系爭46
    地號其中238.7平方公尺」，且該部分亦因登記在上訴人名
    下，同無辦理移轉登記之必要，但上開協議書所約定陳天厚
    應負擔系爭46地號土地日後可能產生之稅費之義務，仍然存
    在。若非就此另行約定系爭46地號土地日後可能產生之全部
    稅費由上訴人負擔，陳天厚仍無從免責。從而，陳天厚抗辯
    ，系爭買賣契約書第3條約定，即係針對陳天厚上開原應負
    擔之系爭46地號土地日後稅費，約定均由上訴人負擔，顯有
    事實脈絡，並非無據。
　⒍又系爭買賣契約書，其中第5條約定：「賣方就本契約土地紛
    爭事宜，視同達成和解，爾後賣方不得再向買方或第三人陳
    兩傳有任何之請求。」第6條約定：「賣方向台北地方法院
    檢察署告訴之94年偵字第11462號，純屬誤會，同意撤回不
    再追究。」第7條約定：「前開土地先前出租予隆一汽車有
    限公司之租金收入，雙方同意另行結算。」而上開第6條約
    定所牽涉之臺灣臺北地方檢察署94年度偵字第11462號刑事
    偵查案件，及第5條所稱之「土地紛爭事宜」「視同達成和
    解」，均係針對系爭46地號土地，此參前揭兩造不爭執事項
    ㈢㈤及上開字號之檢察官不起訴處分書足知（見原審卷第218
    至220頁）。至於第7條所稱之「出租予隆一汽車有限公司」
    之「前開土地」，亦係指系爭46地號土地，此據陳天厚陳明
    在卷，而上訴人雖稱不知系爭46地號土地當時使用情況，然
    亦坦言系爭175-4地號土地當時係閒置狀態（見本院卷第102
    、224頁），上訴人復未主張與陳天厚間有其他土地合資關
    係，則陳天厚陳述系爭買賣契約書第7條所約定之「出租予
    隆一汽車有限公司」之「前開土地」，係指系爭46地號土地
    ，應認屬實。從而，若觀察系爭買賣契約書上開約款，均顯
    係針對上訴人與陳天厚就系爭46地號土地之處理條款，尚難
    認與系爭175-4地號土地有關，亦無從佐認上訴人所主張系
    爭買賣契約書之買賣標的物係包括系爭175-4地號土地之情
    。
　⒎況陳進棋於88年1月20日將其就系爭土地合資關係之55%權利
    作價讓與陳天厚抵債時，除抵償陳天厚之借款債權2,000萬
    元，且約定由陳天厚支付系爭175-4地號土地由陳碧菊移轉
    予陳天厚之增值稅外，並約定系爭46地號土地若就其中應有
    部分55%辦理移轉登記所可能產生之增值稅亦由陳天厚承擔
    ，業如前述。足知，即使不論尚未發生之系爭46地號土地移
    轉時之增值稅，陳天厚取得系爭土地合資關係之55%權利之
    價格，即包括2,000萬元債權抵償及應支付之系爭175-4地號
    土地於88年間移轉之增值稅，亦即，至少高達2,000餘萬元
    。反觀上訴人所主張，陳天厚於系爭買賣契約書所出售之標
    的物，係其就系爭土地合資關係之55%權利，按第2條約定結
    算之「系爭175-4地號土地」及「系爭46地號其中238.7平方
    公尺」，然陳天厚於88年間，既係以高達2,000餘萬元之價
    格取得之上開財產，焉有於94年間，其對上訴人及陳兩傳提
    起偽造文書及背信等刑事告訴，上訴人及陳兩傳為解決此刑
    案所涉民刑事紛爭而與陳天厚簽署系爭買賣契約書情況下（
    詳見上述⒉），卻以僅約取得價格之1/3即700萬元，將其上
    開財產出售予上訴人之可能？上訴人復未舉證此700萬元係
    當時「系爭175-4地號土地」及「系爭46地號其中238.7平方
    公尺」合計之客觀交易行情。從而，上訴人主張系爭買賣契
    約書之買賣標的物，除系爭46地號其中238.7平方公尺外，
    尚包括系爭175-4地號土地，即顯然悖於經驗法則，難認有
    據。
　⒏綜上所述，上訴人主張系爭契約書之買賣標的物，除系爭46
    地號其中238.7平方公尺外，尚包括系爭175-4地號土地，無
    從憑採。
　㈡上訴人先位主張確認上開不爭執事項㈥之買賣及所有權移轉等
    契約均不存在，並訴請林家慶及林威男塗銷該所有權移轉登
    記，核屬無據：
　⒈按表意人與相對人通謀而為虛偽意思表示者，其意思表示無
    效，但不得以其無效對抗善意第三人；無效法律行為之當事
    人，於行為當時知其無效，或可得而知者，應負回復原狀或
    損害賠償之責任；又債務人怠於行使其權利時，債權人因保
    全債權，得以自己之名義，行使其權利，民法第87條第1項
    、第113條及第242條本文固分別定有明文。惟通謀虛偽意思
    表示之行為係積極行為，非消極行為，因此，主張他人間之
    法律行為係本於通謀虛偽意思表示，就該積極事實之存在，
    依舉證責任分配之法則，自應由主張者一方負舉證責任，不
    得任意轉換由他方就其法律行為非出於通謀虛偽意思一事負
    舉證之責。若原告先不能舉證，以證實自己主張之事實為真
    實，即令被告就其抗辯事實不能舉證，或其所舉證據尚有疵
    累，亦應駁回原告之請求（最高法院101年度台上字第1453
    號、109年度台上字第1437號、109年度台上字第1437號、10
    8年度台上字第1048號判決可資參照）。
　⒉上訴人主張陳天厚與林家慶及林威男間就系爭175-4地號土地
    所為95年3月29日買賣及95年4月11日所有權移轉之行為均屬
    通謀虛偽意思表示而無效等情，為被上訴人所否認，並抗辯
    渠等上開買賣及所有權移轉行為均屬真正且合法有效。而被
    上訴人就系爭175-4地號土地所為上開買賣及所有權移轉行
    為，業據渠等備齊土地登記申請書、土地增值稅免稅證明書
    、土地買賣所有權移轉契約書及身分證件，陳天厚並繳回其
    持有之系爭175-4地號所有權狀，而辦畢所有權移轉登記手
    續，有臺北市松山地政事務所109年8月13日北市松地籍字第
    1097014022號函所附資料可憑（見原審卷第240至244頁），
    據此，已難謂被上訴人間就系爭175-4地號土地之買賣及所
    有權移轉行為係屬通謀虛偽意思表示而無效或甚至不存在，
    上訴人復未就其上開主張為任何舉證，其此部分主張自無從
    採取。況且，陳天厚並未出售系爭175-4地號土地予上訴人
    ，業如前述，則上訴人對陳天厚並無債權存在。從而，上訴
    人依民法第242條本文及第113條規定，主張代位陳天厚請求
    林家慶及林威男塗銷上開系爭175-4地號土地之所有權移轉
    登記，即屬無據。
　㈢承上，上訴人先位請求陳天厚將系爭175-4地號土地移轉登記
    予上訴人、備位請求陳天厚就系爭175-4地號土地賠償債務
    不履行之損害，亦均屬無據：　
　　系爭契約書之買賣標的物，既無從認定包括系爭175-4地號
    土地，則上訴人先位依民法第348條第1項規定及系爭買賣契
    約書第2條約定，請求陳天厚辦理系爭175-4地號土地之所有
    權之移轉登記，及備位依民法第226條第1項規定，請求陳天
    厚給付其就系爭175-4地號土地給付不能之損害賠償，亦均
    屬無據，無待贅述。
五、綜上所述，上訴人先位依民事訴訟法第247條第1項本文及民
    法第87條第1項本文規定，請求確認上開陳天厚與林家慶及
    林威男間就系爭175-4地號土地之95年3月29日買賣及95年4
    月11日所有權移轉行為均不存在，並依民法第242條本文及
    第113條規定，代位陳天厚請求林家慶及林威男塗銷上開系
    爭175-4地號土地之所有權移轉登記，及依民法第348條第1
    項規定及系爭買賣契約書第2條約定，請求陳天厚將系爭175
    -4地號土地移轉登記予上訴人；另備位依民法第226條第1項
    規定，請求陳天厚賠償上訴人所受給付不能之損害2,854萬8
    ,000元，均為無理由，俱應予駁回。從而，原審所為上訴人
    敗訴之判決，並無不合。上訴論旨指摘原判決不當，求予廢
    棄改判，為無理由，應駁回其上訴。
六、本件事證已臻明確，兩造其餘之攻擊或防禦方法及所用之證
    據，經本院斟酌後，認為均不足以影響本判決之結果，爰不
    逐一論列，附此敘明。
七、據上論結，本件上訴為無理由。依民事訴訟法第449條第1項
    、第78條，判決如主文。　　
中　　華　　民　　國　　110 　年　　11　　月　　9 　　日
　　　　　　　　  　民事第六庭   
                        審判長法  官  陶亞琴
                              法  官  林俊廷
                              法  官　陳賢德
正本係照原本作成。
如不服本判決，應於收受送達後20日內向本院提出上訴書狀，其
未表明上訴理由者，應於提出上訴後20日內向本院補提理由書狀
（均須按他造當事人之人數附繕本）上訴時應提出委任律師或具
有律師資格之人之委任狀；委任有律師資格者，另應附具律師資
格證書及釋明委任人與受任人有民事訴訟法第466 條之1第1項但
書或第2項所定關係之釋明文書影本。如委任律師提起上訴者，
應一併繳納上訴審裁判費。
中　　華　　民　　國　　110 　年　　11　　月　　10　　日
　　　　　　　　　　　    　　書記官  張佳樺